【裁判字號】    93,重訴,472
【裁判日期】    951031
【裁判案由】    拆屋還地等
【裁判全文】
臺灣高雄地方法院民事判決             93年度重訴字第472號
原      告  南和興產股份有限公司
法定代理人  巳○○
訴訟代理人  柯尊仁律師
複  代理人  黃偉欽律師
被      告  壬○○
            丑○○
            申○○
            寅○○
            卯○
            午○○
上  一  人
訴訟代理人  未○○
被      告  庚○○
            戊○○○
            甲○○
兼上二  人
共      同
訴訟代理人  辛○○
被      告  乙○○
            己○○○
            丁○○
            丙○○
            癸○○○
            子○○
            酉○○
            辰○○
上當事人間請求拆屋還地等事件，經本院於民國95年10月18日言
詞辯論終結，判決如下：
    主      文
被告壬○○、丑○○、申○○、寅○○、卯○、午○○、戊○○○、辛○○、庚○○、甲○○、乙○○、己○○○、丁○○、丙○○、癸○○○、子○○、酉○○、辰○○應將如附圖及附表一
所示之地上物拆除，將土地返還原告，並給付原告如附表二所示
之損害金。
原告其餘之訴駁回。
訴訟費用由被告壬○○負擔百分之五、丑○○負擔百分之六、申
○○負擔百分之七、寅○○負擔百分之八、卯○負擔百分之五、
午○○負擔百分之十、戊○○○、辛○○、庚○○、甲○○、乙○○、己○○○、丁○○、丙○○、癸○○○負擔百分之三十五
、子○○、酉○○負擔百分之四、辰○○負擔百分之五，餘由原
告負擔。
本判決第一項所示拆屋還地之履行期間為陸個月。
本判決第一項於原告分別以附表三所示之金額為被告供擔保後，
得為假執行。
原告其餘假執行之聲請均駁回。
    事實及理由
壹、程序方面
一、按原告於判決確定前，得撤回訴之全部或一部。但被告已為
    本案之言詞辯論者，應得其同意。次按訴狀送達後，原告不
    得將原訴變更或追加他訴。但不甚礙被告之防禦及訴訟之終
    結者，不在此限，民事訴訟法第262 條第1 項、第255 條第
    1 項第7 款分別定有明文。查原告93年9 月20日起訴狀將嚴
    明福、梁秋美列為被告，並於94年11月10日具狀追加呂宗恩
    為被告，嗣於本案言詞辯論前之94年3 月29日具狀撤回對嚴
    明福及梁秋美之起訴，復於本院95年1 月17日準備程序中撤
    回對呂宗恩之起訴，有93年9 月20日起訴狀、94年11月10日
    民事準備書續狀、94年3 月29日民事準備書狀、本院95年1
    月17日準備程序筆錄各1 份附卷可稽（見本院卷(一)第3 頁、
    本院卷(二)第13頁、本院卷(一)第157 頁、本院卷(二)第74頁），
    揆諸上開說明，原告撤回對嚴明福、梁秋美及呂宗恩之起訴
    ，於法要無不合，自應准許。再原告於94年3 月29日具狀追
    加起訴申○○，因起訴與追加起訴主張之事實，均係基於高
    雄市○○區○○段188 、188 之2 地號土地之所有權，證據
    資料在被告間具有共通性，有助於紛爭之一次解決，且無礙
    於訴訟之終結，另被告壬○○、丑○○、申○○、寅○○、
    午○○、戊○○○、辛○○、庚○○、乙○○、辰○○亦均
    無異議而為本案之言詞辯論（見本院卷(二)第231 至240 頁之
    言詞辯論筆錄），堪認原告追加起訴申○○應無礙於被告之
    防禦，故原告此部分之追加，亦應准許。
二、被告卯○、己○○○、丁○○、丙○○、癸○○○、子○○
    、酉○○均經合法通知，無正當理由，而均未於言詞辯論期
    日到場，核無民事訴訟法第386 條各款所列情形，爰依原告
    之聲請，由其一造辯論而為判決。
貳、實體方面：
一、原告起訴主張：坐落高雄市○○區○○段地號188 （下稱系
    爭188 地號土地）、188 之2 （下稱系爭188 之2 地號土地
    ）等土地，為原告所有，被告均無任何正當權源，竟分別於
    系爭188 、188 之2 地號土地上搭建如附圖及附表一所示之
    地上物使用，屢經原告請求被告返還系爭2 筆土地，均未獲
    置理，原告自有權請求被告拆屋還地。又被告無權占有系爭
    土地逾5 年以上，致原告受有相當於租金之損害，原告自得
    請求損害賠償。依土地法第97條第1 項、第105 條之規定，
    城市地方房屋之租金以不超過土地及其建築物申報總價額年
    息10% 為限；又租用基地，建築房屋其租金以不超過土地申
    報總價10% 為限，查系爭188 地號土地之申報地價每平方公
    尺為新臺幣（下同）15,665元，而系爭188 之2 號土號土地
    之申報地價則為每平方公尺27,811元，以申報地價10% 計算
    之損害金，則被告應給付如附表二所示之賠償金，爰依所有
    物返還請求權及不當得利之法律關係，求為判決：(一)被告壬○○、丑○○、申○○、寅○○、卯○、午○○、戊○○○
    、辛○○、庚○○、甲○○、乙○○、己○○○、丁○○、
    丙○○、癸○○○、子○○、酉○○、辰○○應將如附圖及
    附表一所示之地上物拆除，將土地返還原告，並給付原告如
    附表二計算之損害金。(二)原告願供現金或彰化銀行無記名可
    轉讓定期存單為擔保，請准宣告假執行。
二、被告己○○○、癸○○○、子○○、酉○○均未於言詞辯論
    期日到場，亦未提出書狀作何聲明或陳述。被告壬○○、丑
    ○○、申○○、寅○○、午○○、戊○○○、辛○○、庚○○、甲○○、乙○○、辰○○均於言詞辯論期日到場陳述如
    下，而被告卯○、丁○○、丙○○雖均未於言詞辯論期日到
    場，惟據其等之前到場分別陳稱如下：
  (一)壬○○部分：占用系爭118 地號土地之高雄市○○區○○街
    37號房屋，係其向第三人購買，供其居住使用，房屋納稅義
    務人則為其配偶邱錦霞，每年均繳納房屋稅，且其購屋時，
    土地所有權人為國有財產局，不知為何占用原告所有之土地
    等語。
  (二)丑○○部分：占用系爭188 地號土地之高雄市○○區○○街
    35號房屋，係其合法向第三人購得，供其居住使用，房屋納
    稅義務人則為其配偶侯蔡，每年均繳納房屋稅，而其購買
    時，出賣人告知土地係國有財產局所有等語。
  (三)申○○部分：占用系爭188 地號土地之高雄市○○區○○街
    35之1 號房屋，原為已故之訴外人嚴明福所有，因嚴明福配
    偶欠錢，而於91年12月1 日將上開房屋轉賣與其，用以抵償
    債務，上開房屋現由其居住使用等語。
  (四)寅○○部分：高雄市○○區○○街35之2 號房屋為其所有，
    基地係占用系爭188 地號土地，其購買房屋時不知土地為何
    人所有，目前其並未居住在該處，願歸還系爭188 地號土地
    與原告，但原告應補償20萬元等語。
  (五)卯○部分：高雄市○○區○○街31號之房屋，為其所有，該
    房屋之基地占用系爭188 地號土地，其並未承租或購買上開
    房屋之基地，但願向原告承租或購買系爭188 地號土地之部
    分等語。
  (六)午○○部分：占用系爭第188 地號土地之高雄市前金區○○○路361 巷28之5 號房屋，係其居住使用，且為其所有，其
    購屋時不知基地所有人為何人，亦不知有無一併購買房屋坐
    落之基地等語。
  (七)辛○○、庚○○、乙○○、丁○○、丙○○部分：原居住在
    高雄市前金區○○○路38號、40號、42號、44號、46號房屋
    （均占用系爭188 地號土地），該等房屋基地部分為原告所
    有，部分為國有財產局所有，戊○○○之配偶呂金木，即辛○○、庚○○、乙○○、癸○○○及已死亡之呂芳情之父，
    曾向國有財產局租賃部分土地並承購該部分土地，原告前於
    51年間，曾對呂金木起訴請求返還土地遭法院判決敗訴確定
    ，原告自無權再提起本件訴訟，且部分土地為原告非法取得
    ，原告自無主張所有物返還請求權之餘地。又嗣後曾發生火
    災，現僅餘民生二路38號及40號房屋。辛○○願向原告購買
    房屋基地，亦願給付5 年之補償費。另呂芳情之繼承人即丁○○、丙○○則均未居住於該處，不清楚實際使用情形等語
    。
  (八)辰○○部分：占用系爭188 之2 地號土地之高雄市前金區○○○路176 號房屋，係其居住使用，其已向國有財產局購買
    該房屋坐落之基地等語。
三、兩造不爭執事項：
    原告起訴主張附表一編號一至六、八至九所示之地上物即門
    牌號碼高雄市○○區○○街37號、同街35號、同街35之1號
    、同街35之2 號、同街31號、高雄市前金區○○○路361 巷
    28之5 號、同路172 之3 、同路176 號，分別為壬○○、丑
    ○○、申○○、寅○○、卯○、午○○、子○○、酉○○、
    辰○○所有，而附表一編號七所示之地上物即門牌號碼高雄
    市前金區○○○路361 巷38號、同巷40號、同巷42號、同巷
    44號、同巷46號，則為戊○○○、辛○○、庚○○、甲○○
    、乙○○、己○○○、丁○○、丙○○、癸○○○公同共有
    ，並由辛○○、甲○○、庚○○居住使用，上開地上物均自
    88年9 月20日起即占用系爭188 地號及188 之2 地號土地，
    占用面積及範圍均詳如附圖及附表一所示，惟申○○係於91
    年12月11日始受讓取得附表編號三所示之建物，此為兩造所
    不爭執（見本院卷(二)第238 頁），並有91年12月11日立約書
    、高雄市○○區○○段188 、188 之2 地號土地記謄本、附
    表一編號一至六、八所示地上物戶籍謄本、高雄市稅捐稽徵
    處鹽埕分處93年11月26日函檢附高雄市○○區○○街31、35
    、35之2 、37、成功一路38、40、42、44、46、民生二路
    172 之3 、176 房屋之房屋課稅明細、高雄市稅捐稽徵處鹽
    埕分處94年4 月6 日函檢附高雄市前金區○○○路361 巷38
    號、40號房屋之房屋課稅明細、高雄市政府地政處鹽埕地政
    事務所94年3 月10日高市地鹽二字第0940001593號函檢附土
    地複丈成果圖、高雄市○○區○○段188 、188 之2 地號位
    置圖各1 份及系爭188 、188 之2 地號周邊現況照片8 張、
    呂芳情繼承系統表、戶籍謄本、除戶資料暨呂宗恩拋棄繼承
    聲明書等在卷可佐（見本院卷(一)第51頁、第16至17頁、第81
    至82頁、第84至86頁、第88頁、第94至95頁、第108 至119
    頁、第163 至164 頁、第122 至123 頁、本院卷(二)209 至
    214 頁、第39至44頁、第31頁），且經本院現場勘驗屬實，
    製有勘驗筆錄及勘驗照片11張附卷可稽（見本院卷(一)第99至
    101 頁、第103 至104 頁），又被告卯○、己○○○、丁○○、丙○○、癸○○○、子○○、酉○○復經合法送達，未
    到場或提出書狀爭執，依民事訴訟法第280 條第3 項之規定
    ，視同自認，故堪認為真實。
四、本件兩造之爭點在於：(一)系爭188 、188 之2 地號土地是否
    為原告所有？(二)被告占有使用如附圖及附表一所示之土地，
    有無合法權源？原告得否依所有物返還請求權訴請被告拆屋
    還地？(三)原告向被告得請求之補償金數額為何？
  (一)系爭188 、188 之2 地號土地是否為原告所有？
    按原告對於自己主張之事實已盡證明之責後，被告對其主張
    ，如抗辯其不實並提出反對之主張者，則被告對其反對之主
    張，亦應負證明之責，此為舉證責任分擔之原則，最高法院
    18年上字第2855號著有判例可資參照。經查，原告主張系爭
    188 、第188 之2 地號土地為其所有一節，業據其提出土地
    登記謄本2 份附卷為證（見本院卷(一)第16至17頁），足認原
    告依現行民法物權篇及土地法之相關規定，乃為土地所有權
    人。至於被告壬○○、辛○○、庚○○、乙○○雖爭執系爭
    188 、188 之2 地號土地均係原告非法取得等語。因原告既
    已就自己主張擁有系爭188 、188 之2 地號土地所有權之事
    實盡證明之責，則揆諸前揭最高法院判例意旨，自應由被告
    負舉證之責，惟被告均未提出任何證據以證實原告係以不法
    手段取得系爭188 、188 之2 地號土地，其等所為前揭抗辯
    ，即難採信。
  (二)被告占有使用如附圖及附表一所示之土地，有無合法權源？
    原告得否依所有物返還請求權訴請被告拆屋還地？
  1.按主張法律關係存在之當事人，僅須就該法律關係發生所須
    具備之特別要件，負舉證之責任，至於他造主張有利於己之
    事實，應由他造舉證證明，最高法院48年度臺上字第887 號
    判例足資參照。準此，被告主張合法占用如附圖及附表一所
    示之土地，自應就其合法權源，善盡舉證之責。
  2.經查，原告主張附表一編號一至六及編號八所示之地上物，
    分別為壬○○、丑○○、申○○、寅○○、卯○、午○○，
    以及子○○、酉○○所有（下稱壬○○等8 人），且上開地
    上物均係占用詳如附表一編號一至六及編號八所示原告所有
    之系爭188 、188 之2 地號土地等情，為壬○○等8 人所不
    爭執，業如前述，且其等亦自認或視同自認未購買或承租上
    開地上物坐落之基地之事實（見本院卷(一)第100 頁反面、第
    149 至150 頁、本院卷(二)第8 頁、第108 頁、第233 頁），
    而僅午○○就是否購買該地上物坐落之基地，為不知之陳述
    （見本院卷(二)第8 頁），則本院斟酌土地與地上建物均同為
    不動產，具有甚高之經濟價值，倘若午○○曾購買附表一編
    號六所示之基地，當無可能不知之理。因壬○○等8 人均未
    主張及舉證證明占用上述土地之合法權源為何，則揆諸上開
    說明，堪認原告主張壬○○等8 人所有詳如附表一編號一至
    六及編號八所示之地上物無權占有同編號所示土地部分為實
    在。
  3.又查，原告主張附表一編號七所示之地上物為戊○○○、辛○○、庚○○、甲○○、乙○○、己○○○、丁○○、丙○○、癸○○○公同共有，而附表一編號九所示之地上物則為
    辰○○所有，且上開地上物均占用詳如附表一編號七及編號
    九所示系爭188 、188 之2 地號土地，此為戊○○○、辛○○、庚○○、甲○○、乙○○、丁○○、丙○○、辰○○、
    己○○○、癸○○○所不爭執（見本院卷(二)第238 頁），已
    如前述。而辛○○以曾向國有財產局租賃系爭188 地號土地
    ，事後亦曾向國有財產局購得該筆土地等語；乙○○以系爭
    188 地號土地為國有土地，所有權屬國家，原告過去雖曾為
    管理機關，但現已喪失管理資格等語；辰○○則以附表一編
    號九所示地上物坐落系爭188 之2 地號土地部分，已向國有
    財產局購買等語，主張有合法權源占有原告所有土地，自應
    舉證以實其說。惟經本院函詢財政部國有財產局臺灣南區辦
    事處，經該處於95年10月2 日以臺財產南管字第0950040758
    號函覆表示：系爭188 之2 地號土地，係78年5 月9 日分割
    自系爭18 8地號，而系爭188 地號重測前為前金段333 之3
    地號，該前金段333 之3 地號則係於47年4 月5 日分割自同
    段333 地號。又前金段333 地號於39年5 月1 日登記所有權
    人為臺灣省政府與南和興產株式會社，持分各1/ 2，47年4
    月1 日臺灣省政府共有部分變更為國有，同月5 日前金段
    333 地號分割出333 之3 號，並於48年6 月23日為共有物之
    分割，其中333 地號屬國有，另333 之3 地號則為原告所有
    ，故系爭188 、188 之2 地號土地非屬財政部國有財產局管
    理之國有土地等語，有該處95年10月2 日函檢附總登記簿謄
    本1 份附卷可憑（見本院卷(二)第217 至227 頁），足認系爭
    188 、18 8之2 地號土地雖曾為原告及訴外人臺灣省政府所
    有，惟自47年4 月5 日即已分割成原告單獨所有，且共有時
    ，原告既為共有人，而財政部國有財產局就上開二筆土地即
    無單獨管理之權限，自無可能出租或出售與辛○○或辰○○
    ，於分割後，亦同。另參酌辰○○前係陳稱：曾想向原告購
    買附表一編號九所示之土地部分，惟原告不同意等語（見本
    院卷(一)第150 頁），倘若辰○○已向國有財產局購買系爭
    188 之2 地號土地，即無再向原告購買之必要，此外，辛○○與辰○○均未提出任何證據以證明其等就附表一編號七及
    編號九所示之土地存有租賃權或所有權，其2 人抗辯有權占
    有上開土地等語，自無可採。而乙○○認原告係基於管理機
    關名義起訴，亦與事實狀況不符，其據此推論原告無權起訴
    ，亦難採信。
  4.另被告辛○○、庚○○、乙○○又抗辯：原告曾於50至51年
    間起訴其等父親即呂金木返還系爭188 地號土地遭法院判決
    敗訴確定等語。惟查，呂金木雖曾於51年間因交還土地事件
    ，經訴外人許慶雄起訴返還土地，然該事件係呂金木承租高
    雄市○○段576 號之5 地號土地耕作，嗣於49年11月3 日與
    出租人簽訂契約，拋棄耕作權，並由出租人給付呂金木1,50
    0 元作為補償，而該土地嗣後由許慶雄取得，因呂金木仍占
    用該土地始遭許慶雄起訴返還，並經本院判決許慶雄部分勝
    訴，呂金木不服提起訴上，因未繳納裁判費，而經臺灣高等
    法院臺南分院裁定駁回上訴確定，有本院51年度民判字第68
    3 號民事判決、臺灣高等法院臺南分院以51年度裁字第1222
    號民事裁定各1 份在卷可佐，亦即呂金木前開訴訟，不僅當
    事人與本件原告，毫無關係，且前後二訴訟請求返還之標的
    物，亦截然不同，堪認前開訴訟與本件，並無任何關連，且
    呂金木在前開訴訟中，並未取得全部勝訴之判決，由此足見
    被告辛○○、庚○○、乙○○前揭所辯，顯非事實，要無可
    採。
  5.末查，附表一編號七所示之地上物即高雄市前金區○○○路
    38號、40號為磚造二層樓房，而同路42號、44號、46號房屋
    ，則因火災而成廢墟等語，業據本院履勘屬實，有勘驗筆錄
    附卷可稽（見本院卷(一)第99頁），則附表一編號七所示系爭
    188 （A009、A010）部分之土地上，既然仍留存形同廢墟之
    殘存建物，戊○○○、辛○○、庚○○、甲○○、乙○○、
    己○○○、丁○○、丙○○、癸○○○自仍負有拆屋還地之
    責任。雖丁○○與丙○○抗辯其等未居住使用前開地上物，
    惟其等既與戊○○○、辛○○、庚○○、甲○○、乙○○、
    己○○○、癸○○○公同共有前開地上物，已如前述，則丁○○與丙○○即為前開地上物之有權處分者之一，就前開地
    上物應否拆除，以返還與原告，自應與戊○○○、辛○○、
    庚○○、甲○○、乙○○、己○○○、癸○○○負同一責任
    。
  6.綜上，被告均未能證明有合法權源占有如附圖及附表一所示
    之土地，原告為該土地之所有權人，自得依民法第767 條之
    規定，請求被告為拆屋還地。
  (三)原告向被告得請求之補償金數額為何？
  1.按無法律上原因而受利益，致他人受損害者，應返還其利益
    。雖有法律上原因，而其後已不存在者，亦同，為民法第17
    9 條所明定。故其得請求之範圍，應以他方所受之利益為度
    ，非以請求人所受損害若干為準，而無權占有他人土地，可
    能獲得相當於租金之利益，為社會通常之觀念，（最高法院
    61年臺上字第1695號判例要旨參照）。而城市地方房屋租金
    ，以不超過土地及建築改良物申報總價年息10% 為限；又租
    用基地，建築房屋，其租金以不超過土地申報總價額年息10
    % 為限，土地法第97條第1 項、第105 條分別定有明文。所
    謂土地總價額，係以法定地價為準，土地法施行法第25條亦
    有規定，而法定地價，依土地法第148 條規定，係土地所有
    人依該法規定所申報之地價。則依此計收租金之規定，於不
    當得利事件固非可當然一體適用，然非不可據以為計算不當
    得利損害金之標準。又所謂年息10% 為限，乃指基地租金之
    最高限額而言，並非必須照申報價額年息10% 計算之，且尚
    須斟酌基地之位置，工商繁榮程度、使用人利用基地之經濟
    價值、所受利益，彼等關係及社會感情等情事，以為決定。
    又租金之請求權因5 年間不行使而消滅，既為民法第126 條
    所明定，至於終止租約後之賠償與其他無租賃契約關係之賠
    償，名稱雖與租金異，然實質上仍為使用土地之代價，債權
    人應同樣按時收取，不因其契約終止或未成立而謂其時效之
    計算應有不同。又無法律上之原因而獲得相當於租金之利益
    ，致他人受損害時，如該他人返還利益請求權已逾租金短期
    消滅時效之期間，對於相當於已罹消滅時效之租金之利益，
    不得依不當得利之法則，請求返還（最高法院49年度臺上字
    第1730號判例要旨及最高法院65年度第五次民庭庭推總會議
    決定(二)參照）。
  2.經查，被告既分別無權占有如附表一所示之土地，業經認定
    如前，自係侵害原告系爭188 、188 之2 地號土地之所有權
    ，故原告本於系爭2 筆土地之所有權人，主張如附表一所示
    之被告因而受有相當於租金之利益，而就附表一編號一、編
    號三至編號九所示之被告，請求自提起本件訴訟之93 年9月
    20日起，往前推算5 年即自88年9 月20日起，至其等返還所
    占有之系爭188 、188 之2 地號土地時止，相當於租金之不
    當得利，自屬有據。另申○○係自91年12月11日起，始因買
    賣而受讓附表一編號二所示之地上物，而無權占有系爭188
    地號土地，已如前述，故申○○應自91年12月11日起始受有
    相當於租金之利益，原告就申○○部分，即僅得請求自91年
    12 月11 日起至返還土地時止之不當得利，原告請求申○○
    返還自91年12月1 日起相當於租金之不當得利，其逾91年12
    月11日部分，為無理由，應予駁回。
  3.再查，系爭188 地號土地之申報地價為15,665元，而系爭
    188 之2 地號土地之申報地價為27,811元，有系爭2 筆土地
    登記謄本在卷可考（見本院卷(一)第16至17頁）。另系爭188
    、188 之2 地號土地位於成功一路與市○○路附近之住宅區
    ，四周商店雖不繁盛，但交通便利，且臨近愛河；而附表一
    編號一至二及編號五所示之地上物，均面臨國民街；附表一
    編號七所示之地上物則面臨成功一路，其餘地上物則位於巷
    道內；附表一編號一至二所示之地上物為相連木造二層樓房
    ，房屋狀況老舊；附表一編號三所示之地上物為磚造一層樓
    房；附表一編號四之地上物為木造一層樓房，外觀殘破；附
    表一編號五所示之地上物為二層樓房，一樓係磚造，二樓為
    木造，二樓外觀殘破；附表一編號六所示之地上物，主建物
    為木造，前方加建磚造一層樓房；附表一編號七所示地上物
    即門牌號碼高雄市前金區○○○路38號、40號為磚造二層樓
    房，同路42號、44號46號已成廢墟；附表一編號八所示之地
    上物為磚造一層樓房；附表一編號九所示之地上物前端為鐵
    皮建築，後端為磚造二層樓房，業據本院履勘現場屬實，有
    勘驗筆錄、勘驗照片及複丈成果圖附卷可稽（本院卷(一)第99
    至104 頁、第159 頁），堪可認定。本院綜合審酌附表一所
    示地上物占用系爭188 、188 之2 土地，實際所獲得經濟價
    值及利益不高，並考量目前社會經濟情況，認以系爭188 、
    188 之2 地號土地申報地價年息5%計算相當於租金之不當利
    益為適當，爰計算如附表二所示（小數點以下四捨五入）。
    原告請求被告給付不當得利逾附表二所示部分，為無理由，
    應予駁回。
五、綜上所述，原告為系爭188 、188 之2 地號土地之所有權人
    ，而附表一所示被告所有地上物，均無正當權源占用系爭
    188 、188 之2 地號土地，且附表一編號一及編號三至編號
    九所示之被告，均自88年9 月20日起，附表一編號二所示之
    被告則自91年12月11日起，無法律上原因受有占有使用上開
    土地之利益，致原告受有損害，原告因而依民法第767 條之
    所有物返還請求權及民法第179 條之不當得利請求權，請求
    附表一所示之被告將如附圖及附表一所示系爭188 、188 之
    2 地號土地上之地上物拆除，將土地返還原告，並請求附表
    一所示之被告給付如附表二所示之不當得利，均有理由，應
    予准許。至於逾此部分之請求，則均無理由，應予駁回。
六、又拆屋還地，非立時可就，本院斟酌實際情況，及被告戊○○○、辛○○、庚○○、甲○○、辰○○居住附表一所示之
    建物，時間已有多年（本院卷(一)第48頁、第100 頁、第150
    頁），搬遷不易等情，酌定履行期間為六個月，以資兼顧。
七、原告陳明願供擔保以代釋明聲請宣告假執行，經核原告勝訴
    部分，合於法律規定，爰酌定如附表三所示相當之擔保金額
    ，併宣告之。至原告其餘假執行之聲請，因訴之駁回，而失
    所附麗，應予駁回。
八、據上論結，本件原告之訴為一部有理由，一部無理由，依民
    事訴訟法第385 條第1 、2 項、第79條、第390 條第2 項，
    第396條第1項前段，判決如主文。
中    華    民    國    95    年    10    月    31    日
                  民事第六庭  審判長法  官  謝靜雯
                                    法  官  鄭詠仁
                                    法  官  高增泓
上為正本係照原本作成。
如不服本判決，應於送達後20日內，向本院提出上訴狀並表明上
訴理由，如於本判決宣示後送達前提起上訴者，應於判決送達後
10日內補提上訴理由書（須附繕本）。
中    華    民    國    95    年    10    月    31    日
                                    書記官  王敏東
附表一：
┌──┬──────────────┬───────────┬─────┐
│編號│   占用土地之地號與面積     │占用土地上之建物門牌  │返還義務人│
├──┼──────────────┼───────────┼─────┤
│ 一 │高雄市○○區○○段188 地號土│高雄市○○區○○街37號│壬○○    │
│    │地如附圖188 （A003）所示部分│                      │          │
│    │面積26平方公尺              │                      │          │
├──┼──────────────┼───────────┼─────┤
│ 二 │高雄市○○區○○段188 地號土│高雄市○○區○○街35號│丑○○    │
│    │地如附圖188 （A002）所示部分│                      │          │
│    │面積39平方公尺              │                      │          │
├──┼──────────────┼───────────┼─────┤
│ 三 │高雄市○○區○○段188 地號土│高雄市○○區○○街35之│申○○    │
│    │地如附圖188 （A005）所示部分│1 號                  │          │
│    │面積47平方公尺              │                      │          │
├──┼──────────────┼───────────┼─────┤
│ 四 │高雄市○○區○○段188 地號土│高雄市○○區○○街35之│寅○○    │
│    │地如附圖188 （A006）所示部分│2 號                  │          │
│    │面積54平方公尺              │                      │          │
├──┼──────────────┼───────────┼─────┤
│ 五 │高雄市○○區○○段188 地號土│高雄市○○區○○街31號│卯○      │
│    │地如附圖188 所示部分面積28  │                      │          │
│    │平方公尺                    │                      │          │
├──┼──────────────┼───────────┼─────┤
│ 六 │高雄市○○區○○段188 地號土│高雄市前金區○○○路  │午○○    │
│    │地如附圖188 （A008）所示部分│361 巷28之5 號        │          │
│    │面積74平方公尺              │                      │          │
├──┼──────────────┼───────────┼─────┤
│ 七 │高雄市○○區○○段188 地號土│高雄市前金區○○○路  │戊○○○、│
│    │地如附圖188 （A009）、188 （│361巷38號、40號、42號 │辛○○、呂│
│    │A010） 所示部分面積各144平方│、44號、46號          │萬得、呂牡│
│    │公尺、83平方公尺            │                      │丹、乙○○│
│    │                            │                      │、己○○○│
│    │                            │                      │、丁○○、│
│    │                            │                      │丙○○、林│
│    │                            │                      │呂阿菊    │
├──┼──────────────┼───────────┼─────┤
│ 八 │高雄市○○區○○段188-2地號 │高雄市前金區○○○路  │子○○、劉│
│    │土地如附圖188之2（A001）所示│172 之3 號            │成全      │
│    │部分面積15平方公尺          │                      │          │
├──┼──────────────┼───────────┼─────┤
│ 九 │高雄市○○區○○段188-2地號 │高雄市前金區○○○路  │辰○○    │
│    │土地如附圖188之2（A002）、  │176 號                │          │
│    │（A003）所示部分面積各24平方│                      │          │
│    │公尺、12平方公尺            │                      │          │
│    │                            │                      │          │
└──┴──────────────┴───────────┴─────┘
附表二：
 ┌──┬─────┬─────────┬─────────────────────────────┐
 │編號│返還義務人│ 無 權 占 用 土 地│申報地價×占用面積×年息率÷12月= 每月應給付之不當得利金額│
 │    │          │                  │給付起迄日                                                │
 ├──┼─────┼─────────┼─────────────────────────────┤
 │ 一 │ 壬○○   │高雄市○○區○○段│15,665元×26㎡ ×5% ÷12月 ＝1,697元                      │
 │    │          │188 地號土地如附圖│（原告係請求3,394 元，計算式＝15,665×26㎡×10% ÷12月，見│
 │    │          │188 （A003）所示部│本院卷(一)第157 至158 頁）                                  │
 │    │          │分面積26平方公尺  │自88年9月20日起至交還左列土地時止，按月給付原告1,697元    │
 ├──┼─────┼─────────┼─────────────────────────────┤
 │ 二 │ 丑○○   │高雄市○○區○○段│15,665元×39㎡ ×5% ÷12月 =2,546元                       │
 │    │          │188 地號土地如附圖│（原告係請求5,091 元，計算式＝15,665×39㎡×10% ÷12月，見│                         │
 │    │          │188（A002）所示部 │本院卷(一)第157 至158 頁）                                  │
 │    │          │分面積39平方公尺  │自88年9月20日起至交還左列土地時止，按月給付原告2,546元    │
 │    │          │                  │                                                          │
 │    │          │                  │                                                          │
 ├──┼─────┼─────────┼─────────────────────────────┤
 │ 三 │ 申○○   │高雄市○○區○○段│15,665元×47㎡ ×5% ÷12月 =3,068元                       │                                                 │
 │    │          │188地號土地如附圖 │（原告係請求6,135 元，計算式＝15,665×47㎡×10% ÷12月，見│                          │
 │    │          │188（A005）所示部 │本院卷(一)第157 至158 頁）                                  │
 │    │          │分面積47平方公尺  │自91年12月11日起至交還左列土地時止，按月給付原告3,068元   │
 │    │          │                  │                                                          │
 │    │          │                  │                                                          │
 ├──┼─────┼─────────┼─────────────────────────────┤
 │ 四 │ 寅○○   │高雄市○○區○○段│15,665元×54㎡ ×5% ÷12月 =3,525元                       │                                                 │
 │    │          │188地號土地如附圖 │（原告係請求7,049 元，計算式＝15,665×54㎡×10% ÷12月，見│                          │
 │    │          │188（A006）所示部 │本院卷(一)第157 至158 頁）                                  │
 │    │          │分面積54平方公尺  │自88年9月20日起至交還左列土地時止，按月給付原告3,525元    │
 │    │          │                  │                                                          │
 │    │          │                  │                                                          │
 ├──┼─────┼─────────┼─────────────────────────────┤
 │ 五 │ 卯○     │高雄市○○區○○段│15,665元×28㎡ ×5% ÷12月 =1,828元                       │                                                 │
 │    │          │188地號土地如附圖 │（原告係請求3,655 元，計算式＝15,665×28㎡×10% ÷12月，見│                          │
 │    │          │188所示部分面積28 │本院卷(一)第157 至158 頁）                                  │
 │    │          │平方公尺          │自88年9月20日起至交還左列土地時止，按月給付原告1,828元    │
 │    │          │                  │                                                          │
 ├──┼─────┼─────────┼─────────────────────────────┤
 │ 六 │ 午○○   │高雄市○○區○○段│15,665元×74㎡ ×5% ÷12月 =4,830元                       │                                                 │
 │    │          │188地號土地如附圖 │（原告係請求9,660 元，計算式＝15,665×74㎡×10% ÷12月，見│                          │
 │    │          │188（A008）所示部 │本院卷(一)第157 至158 頁）                                  │
 │    │          │分面積74平方公尺  │自88年9月20日起至交還左列土地時止，按月給付原告4,830元    │
 │    │          │                  │                                                          │
 ├──┼─────┼─────────┼─────────────────────────────┤
 │ 七 │ 戊○○○ │高雄市○○區○○段│15,665元×227㎡ ×5% ÷12月 =14,816元                     │                                                 │
 │    │ 辛○○   │188地號土地如附圖 │（原告係請求29,633元，計算式＝15,665×227㎡ ×10% ÷12月，│                          │
 │    │ 庚○○   │188（A009）、188  │見本院卷(一)第157至158頁）                                  │
 │    │ 甲○○   │（A010）所示部分面│自88年9月20日起至交還左列土地時止，按月給付原告14,816元   │
 │    │ 乙○○   │積144平方公尺、83 │                                                          │
 │    │ 己○○○ │平方公尺          │                                                          │
 │    │ 丁○○   │                  │                                                          │
 │    │ 丙○○   │                  │                                                          │
 │    │ 呂林阿菊 │                  │                                                          │
 ├──┼─────┼─────────┼─────────────────────────────┤
 │ 八 │ 子○○   │高雄市○○區○○段│27,811元×15㎡ ×5% ÷12月 =1,738元                       │                                                 │
 │    │ 酉○○   │188-2地號土地如附 │（原告係請求3,476 元，計算式＝27,811×15㎡×10% ÷12月，見│                          │
 │    │          │圖188之2（A001）所│本院卷(一)第157 至158 頁）                                  │
 │    │          │示部分面積15平方公│自88年9月20日起至交還左列土地時止，按月給付原告1,738元    │
 │    │          │尺                │                                                          │
 ├──┼─────┼─────────┼─────────────────────────────┤
 │ 九 │ 辰○○   │高雄市○○區○○段│27,811元×36㎡ ×5% ÷12月 =4,172元                       │                                                 │
 │    │          │188-2地號土地如附 │（原告係請求8,343 元，計算式＝27,811×36㎡×10% ÷12月，見│                          │
 │    │          │圖188之2（A002）、│本院卷(一)第157 至158 頁）                                  │
 │    │          │（A003）所示部分面│自88年9月20日起至交還左列土地時止，按月給付原告4,172元    │
 │    │          │積各24平方公尺、12│                                                          │
 │    │          │平方公尺          │                                                          │
 └──┴─────┴─────────┴─────────────────────────────┘
附表三：
┌──┬───────────────────────────────────┐
│編號│供假執行之擔保金                                                      │
├──┼───────────────────────────────────┤
│一  │本判決第一項如附表一編號一部分，於原告以新臺幣參拾柒萬元或等值彰化銀行│
│    │無記名可轉讓定期存單為被告壬○○供擔保後，得假執行                    │
├──┼───────────────────────────────────┤
│二  │本判決第一項如附表一編號二部分，於原告以新臺幣伍拾伍萬元或等值彰化銀行│
│    │無記名可轉讓定期存單為被告丑○○供擔保後，得假執行                    │
├──┼───────────────────────────────────┤
│三  │本判決第一項如附表一編號三部分，於原告以新臺幣陸拾柒萬元或等值彰化銀行│
│    │無記名可轉讓定期存單為被告申○○供擔保後，得假執行                    │
├──┼───────────────────────────────────┤
│四  │本判決第一項如附表一編號四部分，於原告以新臺幣柒拾柒萬元或等值彰化銀行│
│    │無記名可轉讓定期存單為被告寅○○供擔保後，得假執行                    │
├──┼───────────────────────────────────┤
│五  │本判決第一項如附表一編號五部分，於原告以新臺幣肆拾萬元或等值彰化銀行無│
│    │記名可轉讓定期存單為被告卯○供擔保後，得假執行                        │
├──┼───────────────────────────────────┤
│六  │本判決第一項如附表一編號六部分，於原告以新臺幣壹佰零伍萬元或等值彰化銀│
│    │行無記名可轉讓定期存單為被告午○○供擔保後，得假執行                  │
├──┼───────────────────────────────────┤
│七  │本判決第一項如附表一編號七部分，於原告以新臺幣參佰貳拾肆萬元或等值彰化│
│    │銀行無記名可轉讓定期存單為被告戊○○○、辛○○、庚○○、甲○○、乙○○│
│    │、己○○○、丁○○、丙○○、癸○○○供擔保後，得假執行                │
├──┼───────────────────────────────────┤
│八  │本判決第一項如附表一編號八部分，於原告以新臺幣肆拾貳萬元或等值彰化銀行│
│    │無記名可轉讓定期存單為被告子○○、酉○○供擔保後，得假執行            │
├──┼───────────────────────────────────┤
│九  │本判決第一項如附表一編號九部分，於原告以新臺幣壹佰零貳萬元或等值彰化銀│
│    │行無記名可轉讓定期存單為被告辰○○供擔保後，得假執行                  │
└──┴───────────────────────────────────┘


司法院資訊處製作；財團法人民間司法改革基金會備份。
